臺灣高等法院刑事判決　　　　　　　　　九十一年度上訴字第二五號
　　上　訴　人
　　即　被　告　甲○○
　　選任辯護人　羅翠慧
右上訴人，因偽造文書案件，不服台灣台北地方法院，九十一年度訴字第五三一號，
中華民國九十一年七月二十五日第一審判決（起訴案號：台灣台北地方法院檢察署九
十一年偵字第五三八０號、台灣桃園地方法院檢察署以九十一年偵字第二三０五號移
由該署併辦）提起上訴，本院判決如左：
    主  文
原判決關於甲○○部分撤銷。
甲○○連續行使偽造公文書，足以生損害於公眾及他人，處有期徒刑壹年貳月，扣案
變造之乙○○名義中華民國護照（護照號碼Ｍ00000000號）內之甲○○照片
壹張及偽造之入出境戳章印文（計有一九九九年十一月二十日出境、一九九九年十一
月二十五日入境、一九九九年十二月十七日出境、二○○○年一月六日入境、二○○
○年十月十五日出境、二○○○年十一月二十一日入境、二○○一年八月二十日出境
、二○○一年八月三十日入境、二○○一年十一月十八日出境章印文各壹枚）均沒收
。
    事  實
一、乙○○為甲○○之友，甲○○因曾逾期居留遭日本政府拒絕入境，乃央求乙○○
    將護照借其使用，乙○○應允之，而於八十八年八月間某日在台北市○○○路某
    處將其名義之中華民國護照一本借予甲○○，甲○○取得護照後竟教唆乙○○謊
    報遺失其所有之Ｍ00000000號中華民國護照，以為掩飾，趙某聽其言而
    於八十九年一月十二日前往台北市政府警察局萬華分局桂林路派出所填寫中華民
    國護照遺失作廢申請表，據以向有偵查犯罪職務之台北市政府警察局萬華分局請
    求協助偵查侵占遺失物罪嫌，未指定犯人而為誣告（乙○○經原審判決確定）。
    而甲○○取得上開乙○○所交付之中華民國護照一本，並教唆乙○○前往警察機
    關謊報護照遺失後，為遂其得於日本國通關時用以矇騙證照查驗人員，復與真實
    姓名年籍均不詳之泰國華裔成年男子ＤＡＶＩＤ  ＣＨＥＮ共同基於變造護照之
    犯意聯絡及偽造公文書之概括犯意聯絡，甲○○並基於行使變造護照及行使偽迼
    公文書之概括犯意，先由甲○○於八十八年十一月間某日，以一萬八千元泰銖之
    代價，利用國際快捷郵件將前揭乙○○名義之護照及自己照片二張，寄交泰國之
    ＤＡＶＩＤ  ＣＨＥＮ將護照上照片變造換貼為甲○○，並在護照內之空白簽證
    處接續偽造我國入出境管理局航空警察局證照查驗隊查驗入出境時所蓋用之公文
    書即入出境戳章（計有一九九九年十一月二十日出境、一九九九年十一月二十五
    日入境、一九九九年十二月十七日出境戳章三枚），製造該護照持有人係經我國
    合法通關入出境之假象，再由ＤＡＶＩＤ  ＣＨＥＮ將護照寄還在臺灣之甲○○
    ，供甲○○得持以於八十八年十二月十七日出發前往日本使用。至八十八年十二
    月十七日甲○○先利用自己名義之中華民國護照（護照號碼：Ｍ0000000
    0號），自我國中正國際機場合法出境，抵達日本國通關時，則改持上開偽造入
    出境戳記之變造護照一本，供日本國之證照查驗員查核身分而為行使，而於八十
    八年十二月十七日持變造後之乙○○護照入境日本得逞，足以生損害我國外交部
    關於護照資料管理、內政部警政署航空警察局及日本國證照查驗隊關於護照查驗
    及入出境管理之正確性。其後甲○○為第二度赴日，復於八十九年九月間某日，
    以三千元泰銖之代價，委請ＤＡＶＩＤ  ＣＨＥＮ以相同手法，再次在該變造護
    照內之簽證處接續偽造我國入出境管理局航空警察局證照查驗隊之公文書即入出
    境戳章（計有二○○○年一月六日入境、二○○○年十月十五日出境、二○○○
    年十一月二十一日入境等入出境戳章三枚），以使乙○○名義護照內之入出境戳
    章登載得以連續，俾供甲○○以同一手法於八十九年十月十五日（起訴書誤載為
    九十年十月十五日）持該變造之護照入境日本得手，足以生損害我國外交部關於
    護照資料管理、內政部警政署航空警察局及日本國證照查驗隊關於護照查驗及入
    出境管理之正確性。迨甲○○為第三度前往日本，又於九十年十、十一月間某日
    ，以四千元泰銖之代價，商請ＤＡＶＩＤ  ＣＨＥＮ在該護照上接續偽造我國航
    空警察局證照查驗隊之入出境戳章（計有二○○一年八月二十日出境、二○○一
    年八月三十日入境及二○○一年十一月十八日出境等三枚入出境戳章），並以同
    一手法，於九十年十一月十八日（起訴書誤載為九十年十一月二十一日）持自己
    名義之護照自中正國際機場合法出境，第三度前往日本國，惟在抵達日本國成田
    機場後，因日本國航警人員察覺其行蹤可疑，經趨前盤查發現其同時持有乙○○
    名義護照及自己名義護照各一本（尚未著手於對外行使），而查覺上情，並於九
    十年十一月二十一日將之遣返回台，足以生損害於我國外交部關於護照資料管理
    、內政部警政署航空警察局證照查驗隊關於護照查驗、入出境管理之正確性。
二、案經內政部警政署航空警察局移送臺灣桃園地方法院檢察署檢察官呈請臺灣高等
    法院檢察署檢察長令轉臺灣臺北地方法院檢察署檢察官偵查起訴。
    理  由
一、前揭犯罪事實，訊據上訴人即被告甲○○直承不諱，教唆誣告部分並經被教唆人
    乙○○於偵查及原審調查時供證在卷，互核相符。同案被告乙○○受甲○○教唆
    後，果於八十九年一月十二日前往台北市政府警察局萬華分局填寫中華民國護照
    遺失作廢申請表，謊稱所持之上開護照於八十九年一月九日在台北市○○路段遺
    失，而據以向有偵查犯罪職務之台北市政府警察局萬華分局請求協助偵查侵占遺
    失物罪嫌，並有扣案乙○○名義之護照正本一本及偵查卷附中華民國護照遺失作
    廢申報表一紙可稽（桃檢偵查卷第四十三頁）。被告甲○○教唆未指定犯人誣告
    罪之事證極為明確。被告甲○○取得乙○○交付之上開護照後，分別以泰銖一萬
    八千元、三千元、四千元之代價，先後三次委請泰國華裔成年男子ＤＡＶＩＤ
    ＣＨＥＮ在其內換貼照片變造護照並偽造我國入出境管理局航空警察局證照查驗
    隊之入出境戳章，進而持以在日本通關時出示行使二次得逞等情，迭經其於原審
    及本院審理時供承甚明。而該泰籍男子偽造公文書後，將護照寄給甲○○，並有
    國際抉捷郵件信封影本一張及石某個人之入出境查詢結果一覽表（見臺灣臺北地
    方法院檢察署九十一年度偵字第五三八○號偵查卷第四頁），足證其自白屬實。
    再者，實際上未有任何人持乙○○名義之護照向我國航空警察局證照查驗隊行使
    而合法通關入出境一節，有偵查卷附旅客入出境紀錄查詢表一紙所示護照號碼Ｍ
    00000000號之旅客無入出境紀錄自明（見臺灣桃園地方法院檢察署九十
    一年度偵字第二三○五號偵查卷第三十七頁）。此外，扣案乙○○名義護照內所
    蓋用之入出境戳章，經鑑定確認均屬偽造，亦據航空警察局證照查驗隊護照鑑識
    人員鑑識並提出說明四紙可資佐憑（同上偵查卷第三十三至三十六頁）。被告甲
    ○○此部分犯行之事證亦臻明確，應予依法論科。
二、被告甲○○教唆乙○○向該管偵查職務之警察機關謊報護照遺失之教唆行為，係
    屬刑法第一百七十一條第一項未指定犯人誣告罪之教唆犯。按在我國護照內偽造
    航空警察局證照查驗隊之入出境戳章，足以直接為內政部警政署航空警察局證照
    查驗隊檢驗員表示護照與持有人身分相符，且係自我國合法通關入出境之證明，
    為公務員職務上製作之公文書。是被告甲○○夥同泰國華裔成年男子ＤＡＶＩＤ
      ＣＨＥＮ換貼照片變造護照，三次偽造上開我國入出境管理局航空警察局證照
    查驗隊之入出境戳章，並進而持至在日本通關時出示行使二次得逞之行為，係犯
    護照條例第二十四條第二項、第一項行使變造護照罪及刑法第二百十六條、第二
    百十一條行使偽造公文書罪。被告甲○○與綽號ＤＡＶＩＤ  ＣＨＥＮ之泰籍華
    裔成年男子間，就上開變造護照、偽造入出境戳章之犯行，有犯意聯絡及行為分
    擔，皆為共同正犯。被告甲○○變造護照及偽造公文書後復均持以行使，變造護
    照及偽造公文書之低度行為為行使之高度行為所吸收，不另論擬。被告先後多行
    使變造護照及行使偽造公文書之行為，均時間緊接，手段相同，觸犯構成要件相
    同之罪名，顯係基於概括犯意反覆為之，為連續犯，應各依刑法第五十六條規定
    論以一較重之連續行使變造護照罪及連續行使偽造公文書罪，並均依法加重其刑
    。被告甲○○以一行使乙○○名義護照之行為，同時觸犯行使變造護照罪及行使
    偽造公文書罪，為想像競合犯，應從一較重之行使偽造公文書罪處斷。公訴人認
    被告甲○○所犯連續行使變造護照及連續行使偽造公文書間，有方法與目的之牽
    連犯關係，自有未洽。又被告甲○○教唆乙○○向台北市政府警察局萬華分局謊
    報護照遺失，係為遂行其使用上開變造護照之目的，所犯教唆未指定犯人誣告罪
    及連續行使偽造公文書罪間，有方法目的之牽連犯關係，應從一較重之連續行使
    偽造公文書處斷。公訴人雖漏未論及被告甲○○教唆未指定犯人誣告之犯行，然
    此既與起訴部分有裁判上一罪關係，為起訴效力所及，本院自應併予審理。被告
    甲○○委請泰國華裔成年男子ＤＡＶＩＤ  ＣＨＥＮ偽造入出境戳章及行使乙○
    ○名義護照之行為，雖分別在泰國及日本國，然依刑法第五條第五款規定，凡在
    我國領域外犯刑法第二百十一條、第二百十六條之偽造文書罪者，仍應適用刑法
    處罰，是本院對於被告甲○○上開如事實欄所載之犯行，仍應予以審理。又公訴
    人於原審論告時所指被告甲○○涉與被告乙○○共同犯上開未指定犯人誣告罪部
    分，未經起訴，公訴人又未另以「追加起訴」為之，理論上僅具促使法院注意之
    性質。縱本院認定被告甲○○係犯「教唆」未指定犯人誣告，而與原審公訴人論
    告所指「共同」未指定犯人誣告有異，仍無應諭知變更起訴法條之問題，附此敘
    明。
三、原審就被告甲○○部分，予以論罪科刑，固非無見。惟查：
    (一)被告甲○○與ＤＡＶＩＤ  ＣＨＥＮ共同偽造護照僅有一次，原判決事實欄認
    係基於概括犯意聯絡，自非正確。(二)又被告取得變造護照及偽造公文書後，係基
    於單獨犯意而行使之，原判決認與ＤＡＶＩＤ  ＣＨＥＮ有共同犯意之聯絡，亦
    非允洽。(三)原判決認入出境戳章，足以直接為內政部警訊署航空警察局證照查驗
    隊檢驗員表示護照與持有人身分相符，且係自我國合法通關入出境之證照，為公
    務員職務上製作之公文書，而非準文書，自甚正確，惟原判決認護照內偽造之入
    出境戳章印文，屬於刑法第二百二十條以文書論之文書，與刑法第二百十九條所
    定之印文不同，認該戳章印文，應依刑法第三十八條第一項第二款規定沒收，所
    持理由，互有矛盾，尚非可採。被告上訴，認原判決量刑過重，請求輕判並予以
    緩刑宣告，核雖無理由，惟原判決此部分既有可議，自應由本院將之撤銷改判。
    爰審酌被告因遭日本政府拒絕入境，為解決其在日本之債權問題，而變造乙○○
    之護照及偽造我國入出境戳章，並二次向日本國證照查驗人員行使之犯罪動機、
    手段，犯後除教唆誣告外，坦承其他犯行不諱，暨其智識程度、對於我國入出境
    查驗公信力之損害及被告前於八十六年間因二次妨害公務，經原法院分別判處拘
    役，並定應執行拘役伍拾日，此有卷附本院被告全國前案紀錄表可按，其雖未構
    成累犯，惟其素行並非良好等一切情狀，量處有期徒刑壹年貳月，示懲。扣案變
    造之乙○○名義護照內變造換貼之「甲○○」照片一張，為被告所有供犯罪所用
    之物，應依刑法第三十八條第一項第二款規定沒收，護照內偽造之入出境戳章印
    文（計有一九九九年十一月二十日出境、一九九九年十一月二十五日入境、一九
    九九年十二月十七日出境、二○○○年一月六日入境、二○○○年十月十五日出
    境、二○○○年十一月二十一日入境、二○○一年八月二十日出境、二○○一年
    八月三十日入境、二○○一年十一月十八日出境章印文各一枚），應依刑法第二
    百十九條規定沒收之。
據上論斷，應依刑事訴訟法第三百六十九條第一項前段、第三百六十四條、第二百九
十九條第一項前段，護照條例第二十四條第二項，刑法第十一條前段、第五十六條、
第一百七十一條第一項、第二十九條第二項、第二百十六條、第二百十一條、第五十
五條、第二百十九條、第三十八條第一項第二款，罰金罰鍰提高標準條例第一條前段
，判決如主文。
本案經檢察官張秋雲到庭執行職務
中      華      民      國    九十一    年     十一     月     二十九   日
                              臺灣高等法院刑事第四庭
                                  審判長法  官    蔡  永  昌
                                        法  官    徐  昌  錦
                                        法  官    陳  榮  和
右正本證明與原本無異。
如不服本判決應於收受送達後十日內向本院提出上訴書狀，其未敘述上訴之理由者並
得於提起上訴後十日內向本院補提理由書（均須按他造當事人之人數附繕本）。
                                        書記官    劉  麗  芬
中      華      民      國    九十一    年      十二    月     三       日
附錄本案論罪科刑法條全文：
護照條例第二十四條第二項
偽造、變造護照足以生損害於公眾或他人者，處五年以下有期徒刑，併科新臺幣五十
萬元以下罰金。
行使前項文書者，亦同。
將護照交付他人或謊報遺失以供他人冒名使用者，處五年以下有期徒刑、拘役或科或
併科新臺幣十萬元以下罰金。
刑法第二百十一條
偽造、變造公文書，足以生損害於公眾或他人者，處一年以上七年以下有期徒刑。
刑法第二百十六條
行使第二百十條至第二百十五條之文書者，依偽造、變造文書或登載不實事項或使登
載不實事項之規定處斷。
